臺灣高等法院刑事判決
111年度上訴字第2969號
上  訴  人  
即  被  告  陳立婷



選任辯護人  鐘耀盛律師
上列上訴人即被告因洗錢防制法等案件，不服臺灣臺北地方法院
110年度審訴字第1276號，中華民國111年5月17日第一審判決（
起訴案號：臺灣臺北地方檢察署110年度偵字第9642號），提起
上訴，本院判決如下：
    主  文
原判決撤銷。
陳立婷幫助犯洗錢防制法第十四條第一項之一般洗錢罪，處有期
徒刑參月，併科罰金新臺幣貳萬元，罰金如易服勞役，以新臺幣
壹仟元折算壹日，緩刑貳年，並應依附表二所載內容履行給付。
    事實及理由
壹、本院審判範圍：
一、刑事訴訟法第348條第3項規定：上訴得明示僅就判決之刑、
    沒收或保安處分一部為之。其立法理由謂：「為尊重當事人
    設定攻防之範圍，並減輕上訴審審理之負擔，容許上訴權人
    僅針對刑、沒收或保安處分一部提起上訴，其未表明上訴之
    認定犯罪事實部分，則不在第二審之審判範圍。如為數罪併
    罰之案件，亦得僅針對各罪之刑、沒收、保安處分或對併罰
    所定之應執行刑、沒收、保安處分，提起上訴，其效力不及
    於原審所認定之各犯罪事實，此部分犯罪事實不在上訴審審
    查範圍。」是科刑事項已可不隨同其犯罪事實單獨成為上訴
    之標的，且上訴人明示僅就科刑事項上訴時，第二審法院即
    不再就原審法院認定之犯罪事實為審查，應以原審法院認定
    之犯罪事實，作為論認原審量刑妥適與否之判斷基礎。
二、本件上訴人即被告明示僅就原判決之刑提起上訴（見本院卷
    第267頁），依前揭說明，本院僅就原審判決量刑妥適與否
    進行審理，至於原審判決認定犯罪事實、罪名及沒收部分，
    均非本院審理範圍。
貳、本案據以審查量刑妥適與否之原審認定犯罪事實、所犯罪名
    如下：　　
一、原審認定之犯罪事實：陳立婷依一般社會生活之通常經驗，
    可知申請金融帳戶並無特殊資格之限制，縱有收付使用之需
    ，為免爭議、糾紛，多向可信賴親友商借使用，顯無以金錢
    向不熟識之人收購之理；長期以來國內外使用人頭帳戶遂行
    詐欺犯罪，藉以逃避追查之犯罪型態所在多有，倘提供帳戶
    予不詳之人使用，可能幫助作為不法收取及提領犯罪贓款之
    用，並遮斷資金流動軌跡，以掩飾、隱匿不法犯罪所得，竟
    仍容任該結果發生，基於幫助詐欺取財及洗錢之不確定故意
    ，於民國109年11月9日某時許，依真實姓名年籍不詳之通訊
    軟體LINE暱稱「主管惠敏」之成年人指示，將其申辦之國泰
    世華商業銀行（下稱國泰世華銀行）帳號000-000000000000
    號與000-000000000000號帳戶（下分稱國泰世華銀行甲、乙
    帳戶）、台新國際商業銀行（下稱台新銀行）帳號000-0000
    0000000000號帳戶（下稱台新銀行帳戶）及臺灣銀行帳號00
    0-000000000000號帳戶（臺灣銀行帳戶）之存摺及金融卡，
    在全家便利商店永和新廷店（址設新北市○○區○○路000號1樓
    ），以店到店方式寄送至全家便利商店三重公園店予收件人
    「陳亦凡」，以此方式容任該成年人及其所屬詐欺集團（無
    證據證明陳立婷知悉該成年人屬三人以上詐欺集團之成員，
    亦無證據證明該集團成員有未滿18歲之人）使用陳立婷所申
    辦上開銀行帳戶。嗣該成年人及所屬詐欺集團成員即於如附
    表一編號1至9所示「詐欺時間及方式」欄所載時間及詐欺方
    法向附表一編號1至9所示之人施用詐術，致附表一編號1至9
    所示之人均陷於錯誤，而於附表一「匯款時間」欄所示之時
    間將如「匯款金額」欄所示之款項，匯入陳立婷申辦上開銀
    行帳戶內，再由詐欺集團成員持陳立婷交付之提款卡提領出
    （按附表一編號3所示之吳秋憓部分尚未遭提領），以此方
    式迂迴層轉，而掩飾上開詐欺犯罪所得款項之實際去向。嗣
    因附表一編號1至9所示遭詐騙之人發覺受騙報警處理，經警
    方循線查悉上情。
二、原審認定之罪名：
　㈠核被告陳立婷（下稱被告）所為，就附表一編號1至2、4至9
    所示部分，係犯刑法第30條第1項前段、第339條第1項之幫
    助犯詐欺取財罪，及刑法第30條第1項前段、洗錢防制法第1
    4條第1項之幫助犯一般洗錢罪；就附表一編號3所示之告訴
    人吳秋憓部分，係犯刑法第30條第1項前段、第339條第1項
    之幫助詐欺取財罪，及刑法第30條第1項前段、洗錢防制法
    第14條第2項、第1項之幫助犯一般洗錢未遂罪。又既、未遂
    行為態樣之別，未涉罪名之變更，亦不生變更起訴法條問題
    ，併此敘明。
　㈡被告以提供4帳戶資料之行為，同時幫助正犯詐欺數告訴人，
    係侵害不同告訴人之財產法益，並幫助正犯洗錢既、未遂，
    均屬想像競合犯，應依刑法第55條規定，從一重論以幫助犯
    一般洗錢罪。
參、撤銷改判理由及量刑審酌事項　　
一、刑之減輕事由：
  ㈠被告以幫助意思，參與構成要件以外行為，為幫助犯，依刑
    法第30條第2項規定，依正犯之刑減輕之。
　㈡按犯第14條、第15條之罪，在偵查或審判中自白者，減輕其
    刑，洗錢防制法第16條第2項定有明文。查被告於本院審理
    時業已自白一般洗錢犯行（見本院卷第265頁至第266頁），
    爰依上開規定，減輕其刑，並依刑法第71條第2項規定遞減
    其刑。。　
二、原審認被告犯行事證明確，予以論罪科刑，固非無見。惟查
    ，被告業已於本院審理時自白其洗錢犯行，符合洗錢防制法
    第16條第2項減輕其刑要件，且被告於本院審理期間業與告
    訴人郭芸劭、陳佳鈴、魏淨翔、呂奐萱、羅建翔、于佩彤、
    黃家娟、曾晏慈達成和解，並均已給付完畢，有本院調解筆
    錄、和解書、郵政跨行匯款申請書等件在卷可佐（見本院卷
    第275頁至第301頁），且就告訴人吳秋憓部分，被告亦表明
    待帳戶解除警示後，亦會將款項退還給告訴人吳秋憓等語（
    見本院卷第265頁），原審未及審酌上揭情狀，本件量刑基
    礎已有變異，被告上訴請求從輕量刑，即非無由。
三、爰以行為人責任為基礎，審酌被告知悉國內現今詐騙犯行盛
    行，且得預見交付其申辦帳戶、提款卡、密碼等資料與不熟
    識之人，可能為詐欺集團或其他犯罪集團所取得，並用以遂
    行詐欺犯罪或不法用途使用，並使該等詐欺所得贓款真正去
    向、所在得以獲得隱匿，妨礙執法機關追緝犯罪行為人，助
    長犯罪，並使被害人難以求償，對社會治安造成之危害非輕
    ，仍提供其金融機構帳戶之存摺、提款卡及密碼等資料予不
    熟識、欠缺信賴關係之人使用，使詐欺集團成員得以隱匿自
    己身分而詐取他人財物得逞，造成告訴人等蒙受財產損害及
    面臨求償無門，並使國家追訴犯罪困難，助長詐欺犯罪猖獗
    ，危害人與人間互信關係，增加遭受詐騙之人尋求救濟之困
    難，擾亂社會正常金融交易安全；兼衡被告提供犯罪助力之
    動機、手段、情節及告訴人等9人受詐騙金額；復審酌被告
    犯後終知坦認犯行，並業與告訴人郭芸劭、陳佳鈴、魏淨翔
    、呂奐萱、羅建翔、于佩彤、黃家娟、曾晏慈達成和解，且
    均已給付完畢，另就告訴人吳秋憓部分，亦承諾待帳戶解除
    警示後，會將款項退還給告訴人吳秋憓等語之犯後態度，暨
    其所陳二專畢業之智識程度及目前從事餐飲服務業，平均月
    收入3萬3千元，未婚，沒有扶養的人之家庭經濟或狀況（見
    本院卷第266頁）等一切情狀，量處如主文第2項所示之刑，
    並就罰金部分諭知易服勞役之折算標準。
四、緩刑宣告　　
　　被告前未曾因故意犯罪受有期徒刑以上刑之宣告，有本院被
    告前案紀錄表可佐（本院卷第67頁），因一時失慮，偶罹刑
    章，於本院審理時坦承犯行，應已反躬自省，衡諸其業與告
    訴人郭芸劭、陳佳鈴、魏淨翔、呂奐萱、羅建翔、于佩彤、
    黃家娟、曾晏慈達成和解，並均已給付完畢，有本院調解筆
    錄、和解書、郵政跨行匯款申請書等件在卷可佐（見本院卷
    第131頁至第132頁、第275頁至第301頁），就告訴人吳秋憓
    部分，待帳戶解除警示後，即會將款項退還給告訴人吳秋憓
    等情（見本院卷第265頁），堪認被告積極彌補損害，良有
    悔意，衡以刑事法律制裁本即屬最後手段性，本院量處之刑
    度應已足使被告戒慎自律，認被告經此偵、審程序及刑之宣
    告後，應知警惕而無再犯之虞，是認所宣告之刑以暫不執行
    為當，依刑法第74條第1項第1款之規定諭知緩刑2年，以勵
    自新。惟被告就應返還告訴人吳秋憓部分，尚未履行，爰依
    刑法第74條第2項第3款規定，命被告於緩刑期間內履行（詳
    如附表二所示），又此為緩刑宣告附帶之條件，依刑法第75
    條之1第1項第4款規定，違反上開之負擔情節重大，足認原
    宣告之緩刑難收其預期效果，而有執行刑罰之必要者，得撤
    銷緩刑之宣告，併此敘明。　　
據上論斷，應依刑事訴訟法第369條第1項前段、第364條、第299
條第1項前段，洗錢防制法第14條第1項、第16條第2項，刑法第1
1條、第30條、第339條第1項、第55條、第42條第3項、第74條第
1項第1款、第2項第3款，刑法施行法第1條之1第1項，判決如主
文。　
本案經檢察官李巧菱提起公訴，檢察官樊家妍到庭執行職務。
中　　華　　民　　國　　111 　年　　11　　月　　30　　日
                  刑事第三庭    審判長法　官  張惠立
                                      法　官  張道周
                                      法　官  鄭昱仁
以上正本證明與原本無異。
如不服本判決，應於收受送達後20日內向本院提出上訴書狀，其
未敘述上訴之理由者並得於提起上訴後20日內向本院補提理由書
（均須按他造當事人之人數附繕本）「切勿逕送上級法院」。
                                      書記官  劉靜慧
中　　華　　民　　國　　111 　年　　12　　月　　1 　　日
附錄：本案論罪科刑法條全文
洗錢防制法第14條
有第二條各款所列洗錢行為者，處七年以下有期徒刑，併科新臺
幣五百萬元以下罰金。
中華民國刑法第339條
意圖為自己或第三人不法之所有，以詐術使人將本人或第三人之
物交付者，處5年以下有期徒刑、拘役或科或併科50萬元以下罰
金。
以前項方法得財產上不法之利益或使第三人得之者，亦同。前二
項之未遂犯罰之。
中華民國刑法第30條
幫助他人實行犯罪行為者，為幫助犯。雖他人不知幫助之情者，
亦同。
幫助犯之處罰，得按正犯之刑減輕之。

附表一：
編號 告訴人 詐欺時間及方式 匯款時間 匯款金額(新臺幣) 證據 1.  郭芸劭  詐欺集團不詳成員於109年11月11日晚間9時23分許，佯為訂房網站服務人員致電告訴人郭芸劭佯稱：因多訂房間，需取消付款云云，隨後約於9時30分許，再由另1名不詳之詐欺集團成員佯為中信銀行客服人員向告訴人郭芸劭佯稱：欲協助取消訂房，並要求告訴人郭芸劭聽從其指示操作中信銀行網路銀行APP，致告訴人郭芸劭陷於錯誤，於右列時間將右列所示款項依詐欺集團成員指示匯入陳立婷申辦台新銀行帳戶內，旋即遭全數提領。 109年11月11日晚間9時46分  9,999元 1.告訴人郭芸劭於警詢時之證述(見偵卷第23至25頁) 2.告訴人郭芸劭所提供之網路轉帳資料(見偵卷第135頁) 3.受理詐騙帳戶通報警示簡便格式表(見偵卷第131頁) 4.被告陳立婷之台新銀行帳戶客戶資料及往來交易明細(見偵卷第69至70頁) 2.  陳佳鈴  詐欺集團不詳成員於109年11月11日晚間8時30分許，佯為MOMO客服人員致電告訴人陳佳鈴佯稱：多刷了1筆款項，會主動與台新銀行聯繫云云，隨後由另1名不詳之詐欺集團成員佯為台新銀行人員與告訴人陳佳鈴確認身分後，要求告訴人陳佳鈴按其指示操作台新銀行之網路銀行，並要求告訴人陳佳鈴匯款止付，致告訴人陳佳鈴陷於錯誤，分別於右列時間將右列所示款項匯入陳立婷申辦國泰世華銀行帳戶內，即遭全數提領。  ⑴109年11月11日晚間9時41分 ⑵109年11月11日晚間9時43分 ⑶109年11月11日晚間9時45分 ⑷109年11月11日晚間9時46分  ⑴4萬9,989元 ⑵4萬9,991元 ⑶4萬9,992元 ⑷4萬9,987元  1.告訴人陳佳鈴於警詢時之證述(見偵卷第27至28頁) 2.告訴人陳佳鈴所提供之網路轉帳資料(見偵卷第143頁) 3.受理詐騙帳戶通報警示簡便格式表及金融機構聯防機制通報單(見偵卷第139至141頁) 4.被告陳立婷之國泰世華銀行乙帳戶開戶資料及客戶往來交易明細(見偵卷第71至75頁)  3.  吳秋憓 詐欺集團不詳成員於109年11月11日晚間8時19分許，致電告訴人吳秋憓佯稱：因內部操作錯誤，致告訴人吳秋憓信用卡多刷了6筆消費云云，再由另1名不詳之詐欺集團成員佯為兆豐國際商業銀行客服人員要求告訴人吳秋憓依其指示以網路轉帳方式匯款，致致告訴人吳秋憓陷於錯誤，於右列時間將右列所示款項依詐欺集團成員指示匯入陳立婷申辦國泰世華銀行帳戶內。 109年11月11日晚間10時33分 9萬9,999元 1.告訴人吳秋憓於警詢時之證述(見偵卷第29至31頁) 2.告訴人吳秋憓所提供之網路轉帳資料(見偵卷第155、157頁) 3.受理詐騙帳戶通報警示簡便格式表及金融機構聯防機制通報單(見偵卷第147至149頁) 4.被告陳立婷之國泰世華銀行乙帳戶開戶資料及客戶往來交易明細(見偵卷第71至75頁) 4.  魏淨翔 詐欺集團不詳成員於109年11月11日晚間9時4分許，佯為飯店客服致電告訴人魏淨翔佯稱：誤刷告訴人魏淨翔信用卡消費紀錄云云，隨後由另1名不詳之詐欺集團成員佯為國泰世華銀行客服人員指示告訴人魏淨翔需以手機匯款解除消費云云，致魏淨翔陷於錯誤，於右列時間將右列所示款項匯入陳立婷申辦台新銀行帳戶內，即遭全數提領。 109年11月11日晚間9時41分 1萬5,017元 1.告訴人魏淨翔於警詢時之證述(見偵卷第33至35頁) 2.告訴人魏淨翔所提供之網路轉帳資料(見偵卷第171頁) 3.受理詐騙帳戶通報警示簡便格式表及金融機構聯防機制通報單(見偵卷第165至167頁) 4.被告陳立婷之台新銀行帳戶客戶資料及往來交易明細(見偵卷第69至70頁) 5.  呂奐萱 詐欺集團不詳成員於109年11月11日晚間7時17分許，致電告訴人呂奐萱並佯稱：誤將告訴人呂奐萱自動升級為會員並按月自動從帳戶內扣款云云，隨後再由另1名不詳之詐欺集團成員佯為台新銀行客服人員，要求告訴人呂奐萱按其指示操作ATM匯款解除扣款云云，致呂奐萱陷於錯誤，分別於右列時間將右列所示款項匯入陳立婷申辦國泰世華銀行帳戶內，即遭全數提領。 ⑴109年11月11日晚間8時8分 ⑵109年11月11日晚間8時21分 ⑶109年11月11日晚間8時28分 ⑴2萬9,123元 ⑵1萬985元 　 ⑶9,999元 1.告訴人呂奐萱於警詢時之證述(見偵卷第37至39頁、第41至43頁) 2.告訴人呂奐萱所提供之轉帳資料(見偵卷第183頁) 3.受理詐騙帳戶通報警示簡便格式表及金融機構聯防機制通報單(見偵卷第177至179頁) 4.被告陳立婷之國泰世華銀行甲帳戶開戶資料及客戶往來交易明細(見偵卷第71、77至79頁) 6.  羅建翔 詐欺集團不詳成員於109年11月11日晚間7時7分許，佯為枕頭廠商致電告訴人羅建翔佯稱：因內部疏失，誤將將告訴人羅建翔加入會員，若未取消將按月自動從帳戶內扣款云云，隨後再由另1名不詳之詐欺集團成員佯為台新銀行客服人員，要求告訴人羅建翔按其指示，以網路銀行轉帳方式解除扣款云云，致羅建翔陷於錯誤，分別於右列時間將右列所示款項匯入陳立婷申辦國泰世華銀行帳戶內，即遭全數提領。 ⑴109年11月11日晚間8時許 ⑵109年11月11日晚間8時4分 ⑶109年11月11日晚間8時7分 ⑴4萬9,985元 ⑵4萬5,156元 ⑶4萬9,985元 1.告訴人羅建翔於警詢時之證述(見偵卷第45至49頁) 2.告訴人羅建翔所提供之網路轉帳資料(見偵卷第197頁) 3.受理詐騙帳戶通報警示簡便格式表及金融機構聯防機制通報單影本(見偵卷第191至193頁) 4.被告陳立婷之國泰世華銀行甲帳戶開戶資料及客戶往來交易明細(見偵卷第71、77至79頁) 7.  于佩彤 詐欺集團不詳成員於109年11月11日晚間8時10分許，佯為ORBIS網站工作人員致電告訴人于佩彤佯稱：因人員操作失誤，導致重複下訂，之後會有人協助解決云云，隨後再由另1名不詳之詐欺集團成員佯為銀行客服人員要求告訴人于佩彤至附近ATM，按其指示操作匯款云云，致于佩彤陷於錯誤，於右列時間將右列所示款項匯入陳立婷申辦台新銀行帳戶內，即遭全數提領。 109年11月11日晚間8時59分 2萬123元 1.告訴人于佩彤於警詢時之證述(見偵卷第51至53頁) 2.告訴人于佩彤所提供之轉帳資料(見偵卷第205頁) 3.受理詐騙帳戶通報警示簡便格式表(見偵卷第203頁) 4.被告陳立婷之台新銀行帳戶客戶資料及往來交易明細(見偵卷第69至70頁) 8.  黃家娟 詐欺集團不詳成員於109年11月11日晚間7時許，佯為東森購物台人員致電告訴人黃家娟佯稱：因購物台電腦當機，有筆團購記錄誤扣告訴人黃家娟款項，將請國泰世華銀行人員協助停止扣款云云，隨後由另1名不詳之詐欺集團成員佯為國泰世華銀行客服人員要求告訴人黃家娟匯款，並說系統更新後，會將告訴人黃家娟匯出款項匯回云云，致告訴人黃家娟陷於錯誤而依其指示匯款，分別於右列時間將右列所示款項匯入陳立婷申辦臺灣銀行帳戶內，即遭全數提領。 ⑴109年11月11日晚間8時27分 ⑵109年11月11日晚間8時29分 ⑶109年11月11日晚間9時35分 ⑷109年11月11日晚間9時46分 ⑸109年11月11日晚間10時34分 ⑹109年11月12日上午0時4分 ⑺109年11月12日上午0時6分 ⑴4萬9,987元 ⑵4萬9,989元 ⑶2萬9,985元 ⑷2萬123元 ⑸7萬2,123元 ⑹4萬9,987元 ⑺2萬7,123元 1.告訴人黃家娟於警詢時之證述(見偵卷第55至59頁) 2.告訴人黃家娟所提供之存摺內頁資料(見偵卷第227至229頁) 3.受理詐騙帳戶通報警示簡便格式表及金融機構聯防機制通報單影本(見偵卷第207至209頁) 4.被告陳立婷之臺灣銀行帳戶開戶資料及客戶往來交易明細(見偵卷第83至86頁) 9.  曾宴慈 詐欺集團不詳成員於109年11月11日下午7時44分許，佯為金石堂客服人員致電告訴人曾宴慈佯稱：因取貨時簽收重複訂單，若無在當（11）日晚間11時59分前取消，將自動扣款云云，隨後再由另1名不詳之詐欺集團成員佯為銀行客服人員要求告訴人曾宴慈至附近ATM，並依其指示操作匯款解除云云，致告訴人曾宴慈陷於錯誤，分別於右列時間將右列所示款項匯入陳立婷申辦台新銀行帳戶內，即遭全數提領。 ⑴109年11月11日晚間8時46分 ⑵109年11月11日晚間8時52分 ⑶109年11月11日晚間8時57分 ⑴2萬9,989元 ⑵2萬9,985元 ⑶2萬9,989元 1.告訴人曾宴慈於警詢時之證述(見偵卷第61至65頁) 2.告訴人曾宴慈所提供之存摺內頁、轉帳資料(見偵卷第237至245頁) 3.受理詐騙帳戶通報警示簡便格式表及金融機構聯防機制通報單影本(見偵卷第233至235頁) 4.被告陳立婷之台新銀行帳戶客戶資料及往來交易明細(見偵卷第69至70頁) 

附表二：
編號 內容 備註 1 被告應給付告訴人吳秋憓9萬9,999元。   告訴人吳秋憓於109年11月11日晚間10時33分，匯款至被告國泰世華銀行帳戶，現因帳戶凍結無法返還，待判決確定後，被告帳戶解凍，返還9萬9,999元予告訴人吳秋憓。